【裁判字號】    89,台上,2067
【裁判日期】    890420
【裁判案由】    業務侵占
【裁判全文】
最高法院刑事判決                              八十九年度台上字第二○六七號
    上訴人  台灣高等法院檢察署檢察官
    被  告  甲○○
          （原名潘月娥）
右上訴人因被告業務侵占案件，不服台灣高等法院中華民國八十六年十月七日第二審
更審判決（八十六年度上更(一)字第六五九號，起訴案號：台灣台北地方法院檢察署八
十三年度偵續字第三三九號），提起上訴，本院判決如左：
    主  文
原判決撤銷，發回台灣高等法院。
    理  由
本件原判決維持第一審諭知被告甲○○（原名潘月娥）無罪之判決，固非無見。惟查
：(一)按判決書應分別記載裁判之主文與理由，刑事訴訟法第三百零八條前段規定甚明
，此項規定於第二審之判決書亦有其適用。又第二審判決書雖得依同法第三百七十三
條之規定，引用第一審判決書所記載之證據及理由，然所謂得為引用，僅係得將第一
審之判決書作為第二審判決書記載內容之一部分而已，並非據此即可省略有關證據及
理由之論述。故第二審之此類判決書，若未將第一審判決書作為附件併入判決書內者
，其判決書之製作即非適法。本件原判決引用第一審判決書所記載之證據及理由部分
（見原判決理由一），而未將第一審判決書併入作為附件，揆諸前開說明，自屬於法
不合。(二)依卷內資料，本件公訴意旨略稱：被告係欣開有限公司（下稱欣開公司）股
東，負責該公司之業務及財務事宜，為從事業務之人。緣凱學有限公司（下稱凱學公
司）自民國八十一年間起，陸續將其所有價值共計美金二百三十八萬八千零六十二元
一角之可轉讓信用狀，委託欣開公司代辦出口及押匯事宜，而由被告負責處理。嗣欣
開公司經營不善，負債甚鉅，被告遂以所持有之凱學公司交付之未到期信用狀，向往
來銀行分別辦理押匯或予質押，並提領所有價金，除先後交付凱學公司之款項外，就
餘款美金五十一萬九千四百七十七元四分，竟基於概括之犯意，至八十二年底，連續
將該因業務上持有之美金五十一萬九千四百七十七元四分悉數侵占入己，而認其涉犯
業務侵占之罪嫌云云。原判決則以：「本院（指原審法院）前向泛亞銀行台北分行及
上海銀行永和分行調取欣開公司帳戶中最後十筆之支票正反面影本，惟該兩家銀行內
最後共二十一張支票，無一張係被告所提領，其中除徐信山親自提領外，亦有凱學公
司會計陳麗鈴、欣開公司高敏瓊以及被告所不識之顏統一，及多家銀行、公司行號提
領，其提領人均親自於票背上簽名及記明地址，以示提領人之身分及日後得以追查金
額之流向，僅有徐信山親自提領之四張泛亞銀行台北分行、五張上海銀行永和分行之
支票，係發票人徐信山親自提領，因此該二十一張支票包括徐信山於票背蓋章之九張
支票，均無被告之簽名，足證被告確實並未提領欣開公司帳戶內之金額，顯無侵占欣
開公司或告訴人凱學公司款項之行為」，為其認不能證明被告犯罪之論據（見原判決
理由二）。然：(1)依卷附原審法院向泛亞銀行台北分行及上海銀行永和分行調取之前
揭支票影本（附於上訴卷第一八七至一九六頁及該卷證物袋內）所示，其發票日期均
在八十一年十二月二十一日之後。而被告於偵查中供承自八十年間起，凱學公司即與
欣開公司交易，向欣開公司借牌押匯，押匯業務一直由被告辦理等情不諱（見偵卷第
十四頁背面），如果無訛，則欣開公司以凱學公司之信用狀辦理押匯，取得匯款之期
間，顯在八十一年十二月二十一日之前甚久，原審未究明每筆相關款項之進出情形，
僅以上開發票日期在八十一年十二月二十一日之後之支票，非由被告提示兌領，即謂
被告並無侵占情事，難謂已符採證法則。(2)證人即欣開公司股東施茂祥、會計謝淑惠
及凱學公司會計陳麗鈴、上海銀行職員韓文娟、蔡瑞川等人於第一審偵、審中及原審
法院前審調查時分別證稱：欣開公司負責人雖為徐信山，但實際之業務及財務均由被
告掌理，有關本件押匯款項亦係由被告經手處理等情（見偵卷第六十七頁背面、第七
十至七十一頁、第四十三頁，一審卷第八十七頁，上訴卷第四十六、四十七頁）。如
果無訛，被告辯稱：伊非負責公司財務，也未經手金錢等語（見上更(一)卷第五十八頁
背面），即非可採。則欣開公司取得上開押匯款項後，其流向如何﹖被告苟係經管欣
開公司之財務，各該款項被告如何處理使用﹖凡此均與被告有無侵占犯行之待證事實
，至有關聯。原審悉未調查審認，遽為有利於被告之判決，併有調查職責未盡及判決
理由不備之違背法令。檢察官上訴意旨指摘原判決不當，為有理由，應認仍有發回更
審之原因。又本件雖係刑事訴訟法第三百七十六條第三款所列之案件，惟於修正刑事
訴訟法施行前，原得上訴於第三審法院，且已繫屬於法院，依刑事訴訟法施行法第五
條第一項規定，仍應依施行前之法定程序終結之，附此明。
據上論結，應依刑事訴訟法第三百九十七條、第四百零一條，判決如主文。
中      華      民      國    八十九    年      四      月     二十     日
                              最高法院刑事第四庭
                                  審判長法官  黃  劍  青
                                        法官  劉  敬  一
                                        法官  林  增  福
                                        法官  楊  商  江
                                        法官  邵  燕  玲
      右正本證明與原本無異
                                              書  記  官
中      華      民      國    八十九    年      四      月    二十七    日


司法院資訊處製作；財團法人民間司法改革基金會備份。
